【裁判字號】    94,重訴,41
【裁判日期】    950508
【裁判案由】    返還價金
【裁判全文】
臺灣花蓮地方法院民事判決              94年度重訴字第41號
    原      告  乙○○
    訴訟代理人  吳明益律師
    被      告  丙○○
                            店.
                黃春銘即瑞鴻房屋仲介企業社
上列當事人間請求返還價金事件，本院於民國95年4月24日言詞
辯論終結，判決如下：
    主    文
被告丙○○應給付原告新台幣伍佰伍拾萬元，於被告給付同時，
原告應將門牌號碼花蓮市○○○街三十七號建物及所坐落之基地
移轉登記為被告丙○○所有。
被告黃春銘即瑞鴻房屋企業社應給付原告新台幣伍萬伍仟元。
本判決第二項得假執行。
訴訟費用由被告負擔。
    事實及理由
一、原告於起訴狀繕本送達後，變更訴之聲明如下二、(二)所示，
    並追加備位訴訟標的為和解契約，被告丙○○雖不同意變更
    ，然上開變更、追加，係基於同一基礎事實，依民事訴訟法
    第255條第1項第2款之規定，應予准許。
二、原告主張：
  (一)緣原告於民國93年8月14日，向被告丙○○買受花蓮市○○
    段97-5地號土地及坐落其上門牌號碼花蓮市○○○街37號建
    物（下合稱系爭不動產），原告並已支付買賣價金新台幣（
    下同）550萬元，詎發現系爭建物有漏水之重大瑕疵，所以
    經兩造於94年2月1日在花蓮縣消費爭議調解委員會合意解除
    契約，約定被告丙○○同意返還價金550萬元予原告，原告
    願於受領同時，將系爭不動產移轉登記為被告丙○○所有，
    另被告黃春銘即瑞鴻房屋仲介企業社（下簡稱黃春銘）同意
    返還仲介費用5萬5千元予原告，故先位依據民法第259條解
    除契約回復原狀之法律關係，備位依據兩造94年2月1日和解
    契約之約定，請求被告丙○○返還價金、被告瑞鴻企業社返
    還仲介費用。
  (二)如認契約並未合意解除，因房屋有漏水之瑕疵，原告要依民
    法第359條之規定，主張解除契約或減少價金，而請求被告
    返還買賣價金550萬元，又被告黃春銘明知房屋有漏水之瑕
    疵，仍仲介原告購買，構成民法第227條規定不完全給付之
    加害給付，亦應負損害賠償責任。
  (三)並聲明：被告丙○○應給付原告550萬元，於被告丙○○給
    付同時，原告願將花蓮市○○○街37號建物及坐落之基地移
    轉登記為被告丙○○所有；被告黃春銘應給付原告5萬5千元
    。
三、被告方面：
  (一)被告丙○○：94年2月1日調解未成立，我沒有在調解筆錄上
    簽名，所以系爭買賣契約尚未解除，我不同意返還價金，且
    原告說房屋漏水，我住了十幾年都沒有漏水，是原告整修之
    後才有漏水等語置辯，並聲明：原告之訴駁回。
  (二)被告黃春銘則就原告訴之聲明第二項之請求表示，若法院認
    為契約業經解除，則同意返還仲介費，而為附條件之認諾（
    見94年10月17日言詞辯論筆錄）。
四、兩造同意本件爭點限縮如下，並陳明對他造其他事實陳述和
    主張及所提證據文書之形式真實性均不爭執（見95年4月24
    日言詞辯論筆錄）。
  (一)被告丙○○及原告是否業已合意解除系爭買賣契約？
  (二)如未合意解除，系爭房屋是否有漏水之重大瑕疵，原告得一
    民法第359條之規定主張解除契約？
  (三)如有瑕疵，是否為被告黃春銘即瑞鴻房屋仲介企業社所明知
    ，並對原告負民法第227條加害給付之損害賠償責任？（上
    開對原告有利之事實，依民事訴訟法第277條規定，均應由
    原告舉證）
五、經查：
  (一)原告主張系爭買賣契約，業經原告與被告丙○○合意解除之
    事實，雖為被告丙○○所否認，然經證人即花蓮縣政府消費
    者保護委員會消保官甲○○到庭結證稱：94年2月1日當天開
    第3次協調會，當天兩造就調解筆錄上第一點到第四點有合
    意，但第五點沒有合意，因此當天調解沒有成立，當時丙○
    ○先生說有事要先離開，所以沒有簽名等語明確（見95年1
    月9日言詞辯論筆錄），為被告所不爭執，並與原告提出之
    花蓮縣消費爭議調解委員會調解筆錄所載：「一、相對人丙
    ○○同意按照原成交價格550萬元整，買回系爭房屋（花蓮
    縣花蓮市○○○街37號）... 四、瑞鴻房屋同意無息返還系
    爭房屋之仲介費用5萬5千元整予申請人乙○○...。五、於
    上述第一點至第四點之條件成就時，相對人丙○○同意並承
    諾半年內將系爭房屋，仍交由瑞鴻房屋按原成交價格550萬
    元整委賣。六、以上因相對人瑞鴻房屋及相對人丙○○對前
    揭第五點仍有歧見，致本件無法達成調解成立。」相符，堪
    信為真實。
  (二)又對話人為意思表示者，其意思表示，以相對人了解時，發
    生效力，民法第94條定有明文，又合意解除契約本身即為契
    約行為，並不以「要式」為必要，是原告與被告丙○○間，
    既已於94年2月1日以對話方式，互為解除契約之意思表示而
    合致，縱使被告丙○○未在調解筆錄上簽名，亦不影響兩造
    合意解除契約之契約行為成立，系爭買賣契約已生解除之效
    力。
  (三)另94年2月1日調解雖未成立，然未成立之原因，係因被告黃
    春銘及相對人丙○○，對丙○○是否仍要將系爭房屋交由黃
    春銘委賣乙節，無法達成協議所致，然系爭買賣契約乃存在
    原告與被告丙○○間，就系爭契約之解除本身，與被告黃春
    銘無涉，並不需黃春銘之參與或同意，是縱被告二人間就委
    賣部分無法達成合意，亦不影響原告與被告丙○○間解除契
    約之合意，並應依照兩造約定以「相對人丙○○同意按照原
    成交價格550萬元整買回花蓮縣花蓮市○○○街37號房屋」
    之方式回復原狀。
  (四)末按，民法第259條所規定解除契約而生之回復原狀義務，
    於法定解除時始有適用，至合意解除本係雙方之契約行為，
    其效力應本於合意解除之契約約定，並不當然發生回復原狀
    之法律效果，有最高法院63年台上字第1989號判例可參，是
    原告先位主張尚無理由，其備位主張依雙方解除契約之約定
    ，請求由丙○○以550萬元買回系爭房屋，為有理由，應予
    准許。
  (五)本院既認定契約業經合意解除，被告黃春銘所為附條件認諾
    之條件已成就，即生認諾之效力，依民事訴訟法第384條規
    定，應為被告黃春銘敗訴之判決。
六、綜上，原告主張契約業經合意解除，請求依兩造合意解除回
    復原狀之約定，為如主文第一項之聲明，為有理由，應予准
    許。又被告黃春銘就訴之聲明第二項為認諾，即應受敗訴之
    判決，並由本院依職權宣告假執行。
結論：本件原告之訴為有理由，依民事訴訟法第78條、第389條
第1項第1款，判決如主文。
中    華    民    國    95    年    5     月    8     日
               臺灣花蓮地方法院民事庭
                   法      官  蕭一弘
上列為正本係照原本作成。
如不服本判決，應於送達後20日內，向本院提出上訴狀並表明上
訴理由，如於本判決宣示後送達前提起上訴者，應於判決送達後
20日內補提上訴理由書(須附繕本)。
中    華    民    國    95    年    5     月    8     日
                  法院書記官  詹益盛


司法院資訊處製作；財團法人民間司法改革基金會備份。
